最高法院民事判決　　　　　　　　　　　　　　　八十六年度台上字第一八六○號
　　上 訴 人　乙○○
　　被上訴人　丙○○
　　　　　　　甲○○
右當事人間請求給付違約金事件，上訴人對於中華民國八十五年九月二十四日台灣高
等法院第二審更審判決（八十五年度上更(一)字第六九號），提起上訴，本院判決如左
：
    主  文
上訴駁回。
第三審訴訟費用由上訴人負擔。
    理  由
本件上訴人主張：被上訴人甲○○（即李金樹）邀同被上訴人丙○○為連帶保證人，
於民國八十年三月十二日與伊訂立承攬契約，約定由甲○○承攬伊所有門牌號碼台北
市○○○路○段一○五巷十六號已領有使用執照之四層樓房屋修建及在法定空地上增
建房屋之工程，應於訂約之日起五個月內即同年八月十一日以前完工，逾期未完工時
，每逾一日應給付伊按工程總價一百九十萬元（新台幣，下同）之千分之二計算之懲
罰性違約金。茲該工程迄未完工，至本件起訴之日止，已逾期八百五十二日，依約被
上訴人應給付違約金三百二十三萬七千六百元，伊已就被上訴人所交付之保證金一百
五十萬元執行，尚不足一百七十三萬七千六百元等情，求為命被上訴人連帶如數給付
，並加付法定遲延利息之判決。
被上訴人則以：兩造所立契約，在增建違章建築，係以不能之給付為契約標的，其契
約無效。伊為上訴人增建之部分違建，業經台北市政府工務局建築管理處（下稱建管
處）取締拆除，依建築法第九十五條之規定，如再予重建，應受有期徒刑等之處罰，
已陷於給付不能而無法履行，自無遲延可言。又違建部分既不能施工，其他現有房屋
之修建部分與違建部分係一整體之設計，不能單獨施作，故全部均已陷於法律上給付
不能，伊自亦無遲延責任可言等語，資為抗辯。
原審以：兩造訂立承攬契約，甲○○為上訴人承攬系爭增建及修建工程，丙○○為連
帶保證人，嗣系爭工程增建部分被建管處取締拆除，及該工程迄今尚未完工之事實，
有房屋承攬契約書在卷可稽，且為兩造所不爭執，並經第一審及原法院前審履勘屬實
，制有勘驗筆錄及現場圖在卷可考，上訴人主張系爭工程尚未完工，堪信為真實。查
契約約定系爭工程應於八十年三月十二日起五個月內即同年八月十一日前完工，而系
爭工程增建部分於八十一年一月二十日被建管處拆除時，其施作之工程價額為八十四
萬八千九百二十元，尚未達契約所約定之一百九十萬元，有財團法人中華企業技術鑑
定委員鑑定報告書可憑。是甲○○自八十年八月十一日約定之完工日起算至八十一年
一月二十日，尚未依約完工，要屬無疑。然自八十一年一月二十一日拆除違建後，依
建築法第九十五條規定：「依本法規定強制拆除之建築物違反規定重建者，處一年以
下有期徒刑、拘役或科或併科三十萬元以下罰金」。是系爭承攬工程之增建部分，自
被取締拆除後，依法禁止重建，如再重建，不但建物仍會被拆除，且將受到刑事處罰
，則系爭工程自被拆除後自屬因不可歸責於甲○○之事由，致其給付不能，自免為給
付義務，當無遲延違約責任之可言。再由契約書前言載明本件承攬工程包括增建部分
及修建未完成部分，總價一百九十萬元，且附有附件(一)、(二)、(三)之圖面設計施工，足
證系爭工程中增建及修建係一整體之設計，其施工確有關連性。系爭契約總工程款一
百九十萬元，亦未就增建及修建分別訂其工程款，可見兩造於訂約當時，即約定全部
完成工作為條件，並無僅可完成其中一部分工作。且如放棄增建之違建部分不予施工
，而單獨就修補部分施工，則與契約約定之意旨不合。又契約第七條規定建材施工事
項亦係就增建及修建整體而為規範，亦無法單獨施工履行，有系爭承攬契約所附設計
圖可稽。上訴人於原建物申請使用執照時，既存有增蓋違建之意圖，其在原建物面臨
違建部位，僅為簡單之隔間及預留虛設水管、配線之浴廁盥洗間，如僅就該違章部分
不再增建，而在未變更設計情形下，僅將原建物牆壁修復，亦無盥洗設備可用，殊難
符合契約之本旨。被上訴人辯稱違建部分被拆除後，須變更設計，才能再進行修建部
分之工程，惟上訴人並未配合辦理，且修建部分與增建部分係一體設計，屬於不可分
具有關連性，非全部施作完成，無從達成契約之目的，修建部分不能單獨履行等情，
衡情堪以採信。上訴人主張已施工之違建被拆除後，被上訴人仍應就其他增建及修建
部分負遲延之責，即非有據。綜上所述，兩造約定自訂約之八十年三月十二日起，於
五個月期限之八十年八月十一日前完工，甲○○未依約定期限完工，丙○○為連帶保
證人，應自八十年八月十二日起至違建被拆除之八十一年一月二十日止，共一百六十
一日，依約每日按總工程費一百九十萬元之千分之二即每日三千八百元計付違約金，
共六十一萬一千八百元，該項約定經核並無違背一般社會交易之標準，上訴人在此範
圍內之請求為適當。至於被上訴人自已施工部分之違建被拆除後，既不負違約責任，
則上訴人請求此部分違約金，即非有據。又上訴人自承向被上訴人執行受領違約金一
百五十萬元，已超過本件所准許之數額，自不得再行請求，為其得心證之理由，並說
明上訴人其餘主張不足採之意見，因而維持第一審所為上訴人敗訴之判決，駁回其上
訴，經核並無違誤。
本院查上訴人固曾主張系爭工程僅遭建管處取締拆除一樓右側及二樓右側兩片增建之
牆壁，其他如承攬契約第一條及第七條所載修建部分及其他增建部分仍可繼續施工，
被上訴人拒不履行，仍應負遲延違約責任云云。然按系爭工程之修建及增建二部分工
程均屬違建，已據原審向建管處查明在卷。該增建部分已施工之一、二樓右側兩片增
建牆壁，業經建管處執行拆除，如就其他部位再行施工，仍屬違法重建，不因變換施
工角度，而得遂行脫法行為；至修建部分，不論就物理結構關係或兩造契約目的性言
，均與上述增建部分，具有不可分性，不得單獨施工建築，復為原判決事實所認定。
且按違建不僅破壞市容觀瞻，且攸關公共安全，為建築法令所不許，就法治社會趣旨
觀之，上訴人執意濫建，未申領合法建造執照提供協力，對承攬之被上訴甲○○，自
屬不可歸責而無從施作，一部給付不能即致全部給付不能。被上訴人依法既可免為給
付之義務，自無違約之可言。上訴論旨，猶執前詞並就原審採證認事之職權行使，指
摘其為不當，復就原判決已說明事項，泛言未論斷，聲明廢棄，非有理由。
據上論結，本件上訴為無理由，依民事訴訟法第四百八十一條、第四百四十九條第一
項、第七十八條，判決如主文。
中      華      民      國    八十六    年      六      月     十二     日
                              最高法院民事第七庭
                                  審判長法官  蕭  亨  國
                                        法官  吳  正  一
                                        法官  鄭  三  源
                                        法官  楊  隆  順
                                        法官  陳  淑  敏
      右正本證明與原本無異
                                              書  記  官
中      華      民      國    八十六    年      七      月      三      日
